臺灣高雄地方法院民事判決　九十一年度選字第七號
　　原　　　告　乙○○
　　被　　　告　甲○○
右當事人間當選無效事件，本院判決如左：
    主      文
原告之訴駁回。
訴訟費用由原告負擔。
    事　　實
甲、原告方面：
  一、聲明：求為判決被告當選高雄市新興區文昌里第六屆里長無效。
  二、陳述：
      緣伊於前參加高雄市新興區文昌里第六屆里長之選舉而為候選人，而該屆里長
      選舉開票後雖由同為候選人之被告當選，惟被告於選舉前雖原設籍於「文昌里
      中東街一八一號」，然其設籍並未經原屋主之同意，且被告根本未於上址居住
      而係另行住居於「順昌里中東街一四八號」，其候選人資格自不合於公職人員
      選舉罷免法第三十一條第一項所定之「選舉人（同法第十五條第一項規定『有
      選舉權人在各該選舉區繼續居住四個月以上者，為公職人員選舉各該選舉區之
      選舉人』年滿二十三歲得於其行使選舉權之選舉區登記為公職人員候選人」之
      規定，且被告所設籍之該戶計有十四人設籍，此自顯係幽靈人口而有影響於選
      舉結果，為此乃依公職人員選舉罷免法第一百零三條之一之規定，於被告任期
      屆滿前提起本件當選無效之訴，請求判決如聲明所示。
  三、證據：提出高雄市新興區戶政事務所高市新戶密一字第０九一０００二九一四
            號函、競選傳單等件為證。
乙、被告方面：
  一、聲明：求為判決駁回原告之訴。
  二、陳述：
    (1)、緣門牌編號高雄市○○區○○街一四八號（下均稱一四八號）及同街一八一
        號（下均稱一四八號）乃係對門而望，惟分屬兩個不同之行政區域，前者為
        順昌里，後者為文昌里。伊於九年前經原告鼓勵而到文昌里參選里長，因即
        商得一八一號屋主即訴外人陳千曲之同意而將戶口遷移設籍，而屋主並即騰
        空一間房間供伊居住使用，嗣伊當選第四屆該里里長後，伊之里長辦公處即
        設於該處，並於該址收受公文及洽公、休息居住，此為里民盡知之事實，而
        伊選舉時所發之宣傳單雖將一八一號載為通訊處，一四八號則載為服務處，
        唯「服務處」或「通訊處」之目的在於方便選民拜訪，並不得單以該名稱之
        不同即推論伊並未在一八一號處辦公，且觀新興區公所所提供之「高雄市新
        興區各里辦公處人員一覽表」及高雄市政府民政局所編印之「高雄市第五屆
        里長通訊錄」等資料，即知伊之辦公處所歷來即均設於一八一號處並無變更
        ，原告所指顯與事實不符灼然，而公職人員選舉罷免法第四條第一項乃明定
        「選舉人、候選人年齡及居住期間之計算，均以算至投票日前一日為準，並
        以戶籍登記簿為依據。前項居住期間之起算，以申報戶籍遷入登記之申請日
        期為準」，伊既係於八十二年十月二十九日即遷入一八一號住處，自顯已逾
        上開四個月之期限，另公職人員選舉罷免法第十五條規定「繼續居住四個月
        以上」之立法意旨，無非以各該地區公共行政管理、資源分配、公共事務之
        監督等項，應屬實際居住於該地區已有一定時間以上之居民知乏最詳，感受
        最切，故候選人自亦應具備實際居住該地區一定期間以上始能了解地方事務
        ，以期當選後得依具體情況妥善執行公權力，換言之，本法所要求候選人或
        選舉人應居住該地達一定期間之所謂「居住」者，自應以客觀上該候選人是
        否其生活重心均在該區域內，以推定其對地方事務及需要之熟悉度認符合該
        任該地區民選人員之資格，自不得以是否在該區域內「過夜」為唯一標準，
        是判斷須居住四個月以上之「居住」，自不應以「過夜」為判斷標準，而應
        係以該候選人之生活重心是否置於該區域為斷，而伊於一八一號設籍辦公已
        達九年，生活重心自全部均在該處，且伊係因特定行為（即為行使法律所賦
        予里民之權利及義務）而選定一八一號，該處依法即視為被告之住所無疑，
        是伊設籍於一八一號自符選罷法第十五條「繼續居住四個月以上」無疑，原
        告主張自為無據。
    (2)、原告另主張伊所設住所即一八一號設籍有十餘人顯係幽靈人口云云，唯訴外
        人陳千曲於鈞院訊問時已明白證稱其家人十餘口確居上址無疑，顯見原告所
        指與事實不符，退步言之，證人陳千曲所言非真，唯參諸公職人員選舉罷免
        法第一百零三條第一項第一款之一規定，欲以「當選票數不實」而提出當選
        無效之訴，須以該當選票數不實足認有影響選舉結果之虞者始得為之，對照
        本件兩造選舉結果，其相差票數為一百四十五票，縱原告所指訴外人陳千曲
        戶籍內之人口均為虛偽遷移而無居住之事實，亦不影響伊當選之結果，原告
        自不得援引此提出當選無效之訴無疑。
  三、證據：提出公證書、房屋借貸契約、戶口名簿、高雄市新興區第六屆里長選舉
            各里長候選人姓名號次、得票數、里投票率初步統計表、高雄市新興區
            各里辦公處人員一覽表、高雄市第五屆里長通訊錄等件為證，並聲請訊
            問證人陳千曲、林坤熙。
丙、本院依職權調閱高雄市○○區○○里○○街一八一號設籍遷移戶籍資料，並查詢
    新興區第六屆里長選舉結果情形。
    理　　由
一、本件原告主張伊於前參加高雄市新興區文昌里第六屆里長之選舉而與被告同為候
    選人，該屆里長選舉開票後雖由被告當選，惟被告於選舉前雖設籍於「文昌里中
    東街一八一號」，然其設籍並未經原屋主之同意，且被告根本未於上址居住而係
    另行住居於「順昌里中東街一四八號」，其候選人資格自不合於公職人員選舉罷
    免法第三十一條第一項所定之「在各該選舉區繼續居住四個月以上」之規定，且
    被告設籍之該戶計有十四人設籍，其自係幽靈人口且已影響於選舉結果，為此乃
    依公職人員選舉罷免法第一百零三條之一之規定，於被告任期屆滿前提起本件當
    選無效之訴等語，被告則以伊於九年前參選文昌里里長時即已商得該里一八一號
    屋主即訴外人陳千曲之同意而將戶口遷移設籍，屋主並騰空一間房間供伊居住使
    用，嗣伊當選第四屆該里里長後，伊之里長辦公處即設於該處，並於該址收受公
    文及洽公、休息居住，而伊選舉時所發之宣傳單雖將一八一號載為通訊處，一四
    八號則載為服務處，唯「服務處」或「通訊處」之目的在於方便選民拜訪，並不
    得單以該名稱之不同即推論伊並未在一八一號處辦公，且觀新興區公所所提供之
    「高雄市新興區各里辦公處人員一覽表」及高雄市政府民政局所編印之「高雄市
    第五屆里長通訊錄」等資料，即知伊之辦公處所歷來即均設於一八一號處並無變
    更，原告所指顯與事實不符，而公職人員選舉罷免法第十五條規定「繼續居住四
    個月以上」之立法意旨，無非以候選人應實際居住該地區一定期間以上始能了解
    地方事務，是本法所要求候選人或選舉人應居住該地達一定期間之所謂「居住」
    者，自應以客觀上該候選人是否生活重心均在該區域內，以推定其對地方事務及
    需要之熟悉度為準，自不得以是否在該區域內「過夜」為唯一標準，而伊於一八
    一號設籍辦公已達九年，生活重心自全部均在該處，且伊係因為行使法律所賦予
    里民之權利及義務之特定行為而選定該址，該處依法即應視為被告之住所無疑，
    是伊設籍於一八一號自符選罷法第十五條「繼續居住四個月以上」無誤，另一八
    一號雖有設籍十餘人，惟此均係訴外人陳千曲之家人確居上址，退步言之，若如
    原告所陳係屬幽靈人口，惟欲以「當選票數不實」而提出當選無效之訴，依公職
    人員選舉罷免法第一百零三條第一項第一款之一規定，須以該當選票數不實足認
    有影響選舉結果之虞者始得為之，對照本件兩造選舉結果相差票數為一百四十五
    票，縱原告所指訴外人陳千曲戶籍內之人口均為虛偽遷移而無居住之事實，亦不
    影響伊當選之結果，原告自不得援引此提出當選無效之訴，原告主張伊當選無效
    云云自為無據等語置辯。
二、本件原告主張其於前參加高雄市新興區文昌里第六屆里長之選舉而與被告同為候
    選人，該屆里長選舉開票後乃由被告當選，而被告於選舉前固設籍於「文昌里中
    東街一八一號」，但其並未實際於上址居住而係住居於「順昌里中東街一四八號
    」等情，業據其提出高雄市新興區戶政事務所高市新戶密一字第０九一０００二
    九一四號函、競選傳單等件在卷可證，被告於此亦不爭執而堪信原告此部分之主
    張為真實，惟被告則另以前揭情詞置辯。經查：
    (1)、按有選舉權人在各該選舉區繼續居住四個月以上者，為公職人員選舉各該選
        舉區之選舉人，而選舉人年滿二十三歲，得於其行使選舉權之選舉區登記為
        公職人員候選人，公職人員選舉罷免法第十五條第一項、第三十一條定有明
        文，是候選人因須先具選舉人之資格而須在各該選舉區繼續居住四個月以上
        者始得為之，惟該法對此所謂「繼續居住」者並未加以明定，然參同法第四
        條第一、二項及第二十三條所定之「選舉人、候選人年齡及居住期間之計算
        ，均以算至投票日前一日為準，並以戶籍登記簿為依據」、「前項居住期間
        之起算，以申報戶籍遷入登記之申請日期為準。」、「選舉人名冊，由鄉（
        鎮、市、區）戶籍機關依據戶籍登記簿編造，凡投票票前二十日已登錄戶籍
        登記簿，依規定有選舉人資格者，應一律編入名冊」之語，此公職人員選舉
        罷免法上所稱之「居住」，顯係以戶籍法上之住址為其公法上效力發生之依
        據，與民法上所謂「住所」之概念上並非一致，況民法第二十條住所之規定
        ，觀乎民法第二十三條尚有選定居所之規定，自不以必需居住於該地為必要
        （六十年度判字第五○○號判決參照），是此所謂「繼續居住」者，自僅須
        依戶籍法而為之登記即足，並無須有足認以久住之意思，且住於一定之地域
        者為限自明。
    (2)、本件被告乃於八十二年十月二十九日遷入門牌編號「高雄市○○區○○里○
        ○街一八一號」該址而創立新戶，嗣則至九十一年六月十四日遷出至同里中
        東街一三九號乙節，此有戶籍謄本等件在卷可稽，而被告係為參選文昌里里
        長始經一八一號屋主即訴外人陳千曲之同意而自該址對戶遷入，嗣被告自當
        選該里第四屆里長起即均於該處辦公乙節，亦經證人陳千曲、林坤熙到場具
        結證述在卷，是被告既自八十二年間起即依戶籍法之規定設籍於文昌里該處
        ，且其歷任里長職務亦均於該處辦公，其於參選該里第六屆里長時，自已符
        合公職人員選舉罷免法第三十一條所定之資格無誤，原告主張被告因未實際
        住居於該處而不符公職人員選舉罷免法第十五條第一項所定之「在各該選舉
        區繼續居住四個月以上」之規定云云尚為無據。
    (3)、末按當選人有左列情事之一者，選舉委員會、檢察官或同一選舉區之候選人
        得以當選人為被告，自公告當選人名單之日起十五日內，向該管轄法院提起
        當選無效之訴：一、當選票數不實，足認有影響選舉結果之虞者。二、對於
        候選人、有投票權人或選務人員，以強暴、脅迫或其他非法之方法，妨害他
        人競選、自由行使投票權或執行職務者。三、有第八十九條、第九十一條第
        一款、刑法第一百四十六條第一項之行為者。四、有第九十條之一第一項之
        行為，足認有影響選舉結果之虞者，公職人員選舉罷免法第一百零三條第一
        項定有明文。本件原告固以被告所設籍之一八一號處共有十餘人設籍而顯係
        幽靈人口且有影響於選舉結果云云，惟於一八一號該址設籍者，除被告及其
        家屬即訴外人杜王玉花、杜信宗、黃素碧、杜秀芬、杜宛徽並未實際住居該
        處外，其餘之訴外人陳黃素花、陳明順、蔡佳容、陳寶雲、陳寶珠、陳明瑤
        、黃莉萍等人乃均係該戶屋主即訴外人黃千曲之家屬，且並均實際住居於該
        址等情，此有戶籍謄本在卷可稽，並經證人黃千曲到庭證述在卷，而該里第
        六屆里長選舉結果，被告得票數為四百九十三票，原告得票數為三百四十八
        票，另訴外人洪啟芳得票數則為二百六十二票乙節，亦有高雄市第六屆里長
        選舉結果清冊及高雄市新興區第六屆里長選舉各里長候選人姓名號次、得票
        數、里投票率初步統計表等件附卷足憑，是兩造間之得票數乃相差有一百四
        十五票，縱如被告家屬五人均未實際住居而為幽靈人口，惟此亦無足認有影
        響選舉結果之虞者，原告主張當選人之被告有公職人員選舉罷免法第一百零
        三條第一項第一款所定事由而有當選無效之情事云云並無足採。
    綜上所述，被告因自八十二年間起即依戶籍法之規定設籍於文昌里一八一號該處
    而於參選該里第六屆里長時已符合公職人員選舉罷免法第三十一條所定之資格，
    且該屆里長選舉當選人之被告亦無當選票數不實，足認有影響選舉結果之虞之情
    事，其當選自無任何法定無效之事由，從而本件原告依公職人員選舉罷免法規定
    提起本件當選無效之訴，依法即屬無據，自應予以駁回。
三、據上論結，本件原告之訴為無理由，合依民事訴訟法第七十八條，判決如主文。
中　　　華　　　民　　　國　　九十一　　年　　　十　　　月　　　八　　　日
                              臺灣高雄地方法院選舉法庭
~B審判長法官　黃蕙芳
~B法　　　官　林玉心
~B法　　　官　黃宏欽
右為正本係照原本作成。
如不服本判決，應於判決送達後廿日內，向本院提出上訴狀並表明上訴理由，如於本
判決宣示後送達前提起上訴者，應於判決送達後十日內補提上訴理由書（須附繕本）。
中　　　華　　　民　　　國　　九十一　　年　　　十　　　月　　　八　　　日
~B法院書記官　史華齡
